臺灣臺東地方法院刑事判決　　　　　　　 94年度訴字第148號
公　訴　人　臺灣台東地方法院檢察署檢察官
被　　　告　丁○○
指定辯護人　本院公設辯護人　甲○○
上列被告因偽造文書等案件，經檢察官提起公訴（94年度偵字第
460號、第461號、第462號），本院判決如下：
    主  文
丁○○連續意圖供行使之用，而偽造有價證券，處有期徒刑參年
陸月。偽造面額均為新臺幣伍仟元，發票人為「楊耀慶」之本票
拾壹紙、發票人為「壬○○」之本票拾壹紙均沒收之。
    事  實
一、丁○○前因違反槍砲彈藥刀械管制條例、偽造文書等案件，
    經本院分別以89年度訴字第85號、92年度簡字第152號判處
    有期徒刑6月，併科罰金1萬元，緩刑3年及有期徒刑5月 (未
    構成累犯)，詎猶不知悔改，竟基於偽造私文書與有價證券
    後行使之及詐欺取財之概括犯意，於民國92年11月10日 (起
    訴書誤載為12月10日，檢察官已於本院準備程序期日更正，
    參本院卷第20頁)，在臺東縣臺東市○○街160巷9號住處，
    召集「好幫手互助會」，自任會首，並虛構會員乙○○ (檢
    察官另為不起訴處分確定)、壬○○、楊耀慶、戊○○、丙○○、己○○等人亦參加合會，含會首共21名會員之合會 (
    俗稱互助會)名單，佯向其餘會員子○○、丑○○、寅○○
    等人招攬入會，約定會期自92年11月10日起至94年7月10日
    止，每會新臺幣 (下同)5, 000元，採內標制。底標500元，
    於每月10日晚上8時在臺東縣臺東市○○街5號開標，得標會
    員須開立本票交由會首持向其他活會會員收取會款，致使子
    ○○ (二會)、丑○○ (二會)、寅○○ (三會)、癸○○等
    人不疑有他，陷於錯誤而加入上開合會後，丁○○即承前之
    概括犯意，先於92年11月10日向會員子○○等人詐取會頭金
    55,000元 (以15人合會會單為準，扣除會首1會、妻乙○○1
    會、及壬○○、楊耀慶2人各1會，實際參加會員數為11會)
    ，再於92年12月10日偽以壬○○名義，填寫投標金額900元
    之標單、用以偽造足以表示係由壬○○以該標息參與競標之
    一定用意之標單準文書 (未扣案，已於投標後當場撕毀滅失
    )，旋即持之以行使競標而得標，足以生損害於壬○○。丁○○於標得該期合會金後，即接續偽造發票人為壬○○、票
    面金額5,000元之本票共11紙，充作死會會員壬○○擔保付
    款之用，將偽造之本票11紙接續交付其他未得標合會會員而
    行使之，使子○○等活會會員陷於錯誤，誤信為壬○○本人
    得標而將該期合會金交予丁○○，共詐得45,100元 (即
    4,100元×11＝45,100元)。又於93年1月10日，冒稱係其妻
    乙○○以1,000元標息得標，使子○○等活會會員陷於錯誤
    ，誤信為乙○○本人得標，而將該期合會金交予丁○○，共
    詐得44,000元 (4,000元×11＝44,000元)。嗣後復以同一方
    式，於93年2月10日偽以楊耀慶之名義，填寫投標金額1,300
    元之標單，持以行使競標而得標，並再利用不知情之庚○○
    偽以「楊耀慶」名義，接續簽發每紙票面金額為5,000元之
    本票共11張，復接續持交予其餘之活會會員而行使之，以供
    擔保付款之用，使子○○等活會會員再陷於錯誤，誤信為楊
    耀慶本人得標，而將該期合會金交予丁○○，又詐得40,700
    元 (即3,700元×11＝40,700元)。93年3月間，丁○○因冒
    標之會款無法按期給付與其餘活會會員，乃將合會縮減為15
    名會員，嗣因未能支付活會會員之標金，而宣告倒會，並於
    93年4月15日簽立切結書予其餘活會會員，並由其父李賓卿
    、其妻乙○○為保證人，擔保如期清償合會金之責，活會會
    員子○○、丑○○、寅○○等人至此始知受騙。
二、案經子○○、丑○○、寅○○訴請臺灣臺東地方法院檢察署
    檢察官偵查起訴。
    理  由
一、證據能力部分:
    按被告以外之人於審判外之陳述雖不符刑事訴訟法第159條
    之1至之4等4條之規定，而經當事人於審判程序同意作為證
    據，法院審酌該言詞陳述或書面陳述作成時之情況，認為適
    當者，亦得為證據；當事人、代理人或辯護人於法院調查證
    據時，知有刑事訴訟法第159條第1項不得為證據之情形，而
    未於言詞辯論終結前聲明異議者，視為有前項之同意。刑事
    訴訟法第159條之5定有明文。本案告訴人子○○、丑○○、
    寅○○，證人庚○○、戊○○、丙○○、己○○、乙○○等
    人分別於檢察事務官詢問時之陳述及證述，雖屬傳聞證據，
    然本院於審理期日詢以對告訴人及證人之上開傳聞證據有何
    意見時，被告先陳稱: 同意丙○○，己○○、張鈞汎、楊昆
    茂等人在檢察事務官前所作之陳述當作本案之證據資料，捨
    棄對壬○○之傳喚，對檢察官捨棄傳喚莊順全、陽春妹、陳
    建國部分沒有意見等語 (見本院95年12月5日審判筆錄第22
    頁)，後又陳稱: 捨棄傳喚證人寅○○之聲請等語 (見本院
    96年1月17日審判筆錄第13頁)，嗣經本院提示上開證據後，
    被告及辯護人均不爭執其證據能力，且均未於言詞辯論終結
    前對該等筆錄內容異議，本院審酌上情，認為以之作為本案
    之證據亦屬適當，應認均具有證據能力。
二、認定犯罪事實所憑之證據及理由:
(一)訊據被告丁○○矢口否認有前揭虛構會員壬○○、「楊耀慶
    」、戊○○、丙○○、己○○、乙○○，並偽造壬○○、「
    楊耀慶」名義之標單，分別填寫900元及1,300元標息而行使
    之，於參與競標後得標，復接續偽造壬○○及利用不知情之
    庚○○偽造「楊耀慶」名義簽發面額5,000元之本票12紙及
    11紙交付活會會員行使之而詐得會款49,200元及40,700元之
    事實，辯稱: 伊都有告訴壬○○、庚○○、戊○○、丙○○
    、己○○、乙○○他們要伊召集合會，他們都說要參加，壬○○、庚○○的本票都是他們自己簽的，陳建國和莊順全本
    來就沒有參加合會，伊沒有跟他們收過會錢，且有跟剩下的
    會員說他們2人沒有參加合會，伊有跟所有的會員說伊要用
    楊耀慶的名義來標會，當時是用來頂陽春妹的會，楊昆茂、
    癸○○得標，伊都有將會款交付給他們，伊沒有意圖不法云
    云。辯護人亦為被告辯護稱: 本票上的字跡及指印請求送鑑
    定來確認，因合會時間久遠，證人記憶恐有不清，被告應有
    得到證人之同意方將他們列入會員等語。
(二)經查:
 1、被告於偵查中供稱: 「 (問: 互助會何時成立? 共幾會? 每
    會金額?) 在92年11月間成立互助會，共有15會，每會5,000
    元。」、「 (提示會單並問: 為何這張會單有21名會員?)
    有些人沒有跟，有再打一份新的會單給他們，在93年2月份
    改成15名會員，21名那張是沒有參加跟會，一開始那時候我
    有問他們，他們說好，後來他們才說不要跟。」、「 (問:
    為何丙○○、戊○○都說沒有參加互助會?) 他們是沒有參
    加，我之前有問他們。」、「 (問: 陳建國、李梅仔、己○○、陽春妹、莊順全這些人寫的電話號碼是你太太的電話?)
    因為他們一直催我趕快起會，要找到20個會員，所以我就寫
    上我太太電話。」、「 (問: 為何中途止會?) 因為日日春
    店因色情被捉，我與他們處得也不好，大家也鬧得很僵，我
    就不管他們，也沒有宣布止會。」等語 (見發查偵卷第99
    頁至第100頁)，嗣於偵查中再供稱: 「 (問: 庚○○是否有
    參加?) 沒有。」、「 (問: 為何會單寫楊耀慶?) 我有向他
    說我要用他的名義跟一個會。」、「 (問: 壬○○是否有參
    加?) 有，他起初有參加，後來說不要參加，所以我借他名
    字，我向他協議好的。」、「 (問: 庚○○是否有參加會?)
    沒有。」、「 (問: 為何有他名字還得標?) 我有向他說用
    該名字去跟一個會。」、「 (問: 得標金何用?) 我拿去用
    ，沒有給庚○○。」等語 (見發查偵卷第114頁、第116頁)
    ，參以證人即告訴人丑○○於本院審理時證稱: 「 (問: 原
    來有幾個會員?) 原來21個，後來出現問題的時候有刪掉變
    成15個。」、「 (問:15 人的互助會單何時收到的?) 為了
    解決互助會的問題，會首跟我們會員開會，本來是21個人，
    後來經過開會說以現在這15個人為主，才會出現15個人的名
    單。」等語 (見本院96年1月17日審判筆錄第6頁、第8頁)，
    證人即告訴人子○○於本院審理時亦證稱: 「 (問: 妳還記
    得一開始丁○○召集的互助會有多少會員?)21 個，後來有
    改，改成15個人。」等語 (見上開審判筆錄第10頁)，顯見
    被告召集合會之初，即存有不良之意圖，將未確定參加合會
    之人虛列入會員名單內，嗣因無法履行，再將名單內之會員
    更改為15人，此由由21人會員名單出現之乙○○、李梅仔、
    楊東光、丙○○、戊○○、莊順全、陽春妹、陳建國等人，
    於15人會員名單即未再出現，而加入「楊耀慶」等情 (見發
    查偵卷第6頁至第7頁)觀之極明。
 2、證人即被告配偶乙○○於本院審理時，經告知得拒絕證言而
    不拒絕證言，並結證稱: 「 (問: 是否知道被告所召集的互
    助會，是以何人的名義來起會的?) 他沒有告訴我，被告只
    有告訴我他要起這個互助會，然後我就說好。」、「 (問:
    原本妳說好，然後被告又說沒有是何意思?) 就是沒有要用
    這個會。」、「 (問: 剛才你說被告有說沒有要用，是指何
    意思?) 應該是沒有要用我的名義來召集互助會，沒有要用
    這個會，我當然不用繳納會款。」、「 (問: 對於卷附互助
    會會單上有記載妳的名字，被告都不曾跟你收過錢，也沒有
    告訴過你會員的名單等資料是不是?) 是的。」、「 (問:
    妳有無去投過標?) 沒有。」、「 (問:93 年1月10日的時候
    ，被告有無跟妳講說他要用妳的名義來投標?) 沒有。」等
    語 (見本院95年12月5日審判筆錄第4頁至第5頁)。證人庚○○亦證稱: 「 (問: 你是否知道被告有召集互助會?) 知道
    。」、「 (問: 你有無加入?) 沒有。」、「 (問: 被告有
    無問你要不要加入互助會?) 沒有。」、「 (提示並問: 你
    是否有看過卷附有寫『楊耀慶』的互助會單?) 沒有，我也
    沒有參加過投標。」等語 (見上開審判筆錄第7頁至第8頁)
    。證人戊○○於本院審理時復證稱: 「 (提示並問: 對於卷
    附被告在92年所召集的2個互助會的會員名單，你是否有參
    加過這互助會?) 我從來沒有參加過被告的互助會。」、「
    ( 問: 被告之前有無跟妳提過他缺錢需要召集互助會?) 都
    沒有。」、「 (問: 被告說他之前有先問妳，然後事後妳又
    說不要參加互助會這件事情?) 都沒有。」等語 (見上開審
    判筆錄第20頁至第21頁)。證人壬○○於本院審理時也證稱:
    「 (提示並問: 有無看過這2份互助會單?) 沒有看過。」、
    「 (問: 上面有你的名字嗎?) 有，但是身分證字號不一樣
    ，手機是我以前使用的，上次來開庭的時候本票上記載的身
    分證字號不是我的，之前被告住我家對面，手機號碼他知道
    。」、「 (問: 有沒有參加這個合會?) 他有問我這個會，
    我沒有說過我沒有錢的事情，我只是說我要考慮，我說錢的
    事情要問我老婆，因為後來不了了之就忘記了。」、「 (問
    : 你有沒有參加被告召集的合會開標?) 沒有。」、「 (問:
    被告有沒有經過你的同意使用你的名字參加合會?) 沒有，
    他只是問過我，我說我要考慮，我沒有答應要入會。」等語
    (見本院96年1月17日審判筆錄第3頁至第4頁)。證人丙○○
    於偵查中亦陳稱: 「 (問: 有無參加被告的互助會?) 沒有
    。」、「 (問: 為何互助會單上面有你名字?) 我不知道，
    我確實沒有跟會，我是有聽過鄰居說他們名字也有在互助會
    單上。」等語 (見發查偵卷第71頁至第73頁)。證人己○○
    於偵查中復稱: 「 (問: 有無參加被告之互助會?) 沒有。
    」、「 (問: 為何會單會有你名字?) 不知道。」、「 (問:
    陽春妹是何人?) 我姑媽。」、「 (問: 你姑媽有無參加這
    互助會?) 沒有，她住在我家隔壁，和被告是對面鄰居。」
    等語 (見發查偵卷第92頁至第93頁)。綜上證人之證述，顯
    見被告辯稱都有告訴壬○○、庚○○、戊○○、丙○○、己○○、乙○○他們要召集合會，他們都說要參加云云，與事
    實不符，不足採信。
 3、被告於偵查中復供稱: 「 (問: 投標是否要寫標單?) 要。
    」、「 (問: 標單上面記載何事?) 寫價錢及姓名，只寫這2
    個。」等語 (見發查偵卷第99頁)，核與告訴人子○○、丑
    ○○於偵查中之證述: 「 (問: 投標方式為抽籤或寫標單?)
    寫標單。」、「 (問: 標單上有無姓名、標金、標單註記?)
    姓名、標金。沒有標單字樣註記，開完標單就丟掉了。」等
    語 (見發查偵卷第21頁)相符，是被告召集之合會，會員於
    投標時須填寫姓名及標金之標單，且標單於開標完後即丟掉
    乙節，應堪信為真實。再被告自承於92年12月10日以壬○○
    名義，填寫900元標息參與投標，93年1月10日又以乙○○名
    義，填寫1,000元標息參與投標，93年2月10日再以「楊耀慶
    」名義，填寫1,300元標息參與投標，並皆得標等情 (見本
    院96年1月17日審判筆錄第18頁)，亦核與告訴人子○○、丑
    ○○於偵查中之證述: 第1次是繳給會首，第2次是92年12月
    10日，壬○○以900元得標，第3次是93年1月10日，乙○○
    以1,000元得標，但是開被告名義之本票，第4次是93年2月
    10日楊耀慶以1,300元得標等語 (見發查偵卷第22頁)相符，
    是被告有偽造上述標單等準私文書並持以行使，參加競標後
    得標，而詐得標金之事實，亦堪採信。
 4、被告於偵查中經詢以庚○○、壬○○2人本票何人開立時，
    供稱: 他們自己開的，我跟他們說本票他們開，錢我會去繳
    等語 (見發查偵卷第99頁)，核與證人壬○○於本院審理時
    證稱: 「 (提示並問: 這些本票是不是你簽立的?) 不是。
    」、「 (問: 你有同意被告使用你的名字簽立本票嗎?) 我
    根本不知道本票這回事，更不用說同意了。」等語不符，經
    本院訊以對證人壬○○前開證詞有無意見時，被告答稱: 本
    票是不熟的朋友拿給我的，是證人的朋友拿給我的，因為標
    會拿給我，剛開始我有跟證人我要起個會，那時候他人在臺
    北，他就說回來的時候會跟我講，後來我有再跟他聯絡，我
    就先用他的名字跟會了，他沒有什麼反應等語，本院再問證
    人壬○○對被告剛剛講的有無意見時，證人壬○○復答稱:
    他有打過一、兩通電話跟我講說要招會，可是我沒有答應，
    我不知道他用我的名字跟會，本票如果是我開的身分證字號
    一定會對，如果上面的身分證字號不對就不是我開的，是哪
    一個朋友拿我的本票給被告的等語。本院再問被告是證人的
    哪一個朋友拿本票給你的時，被告答稱: 忘了，我真的不知
    道他的名字等語 (均見本院96年1月17日審判筆錄第4頁至第
    5頁)。參以告訴人子○○、丑○○陳稱: 我們有電話跟壬○○、楊耀慶聯絡，他們都說沒有跟會，本票應該是被告冒用
    他們的名義寫的，因為楊耀慶、壬○○本票都是被告拿給我
    們的等語 (見發查偵卷第22頁)，益足佐證上開活會會員所
    執有之壬○○為發票人之本票12紙，均為被告偽造後行使，
    用供作會款擔保之用。被告辯稱上開本票係壬○○友人交付
    ，且忘了是何人云云，與常情有違，不足採信。
 5、證人庚○○於本院審理時復證稱: 「 (問: 被告有無問你要
    不要加入互助會?) 沒有。」、「 (問:既然被告沒有找你加
    入互助會，你也沒有主動要加入互助會，你為何要幫被告寫
    本票?) 那是被告叫我寫的，我也不知道本票的意思。」、
    「 (問:93 年9月22日第2頁第7行在檢察事務官的證述，你
    有說寫本票要付錢，有何意見?) 被告是說是要用我的名字
    寫，可是可能要負責任，所以被告就叫我把中間那個字改掉
    ，我確實沒有加入被告的互助會。」、「 (問: 關於庚○○
    中間那個字要改掉的問題，當時你簽下去要改的時候，被告
    有無告訴你說為何要用你的字跡來寫?) 那是被告說他的已
    經寫過了，不能再寫了，我是在寫本票的時候，我才知道是
    互助會用使用的，至於我寫這本票是否要付錢，我也不曉得
    。」、「 (問: 對於卷附本票發票人的地址、身分證字號、
    手機電話是不是都是你家的?) 地址、身分證字號都是我的
    ，至於手機號碼部分是被告叫我亂寫的。」、「 (提示本票
    並問: 關於本票上面3枚手印部分是不是你的指印?) 不是我
    的，我簽過好幾張，但我從來都沒有蓋過手印。」、「 (問
    : 名字中間的字改成『耀』字是何人的意思?) 被告丁○○
    。」、「 (問: 你是否知道開立本票是何作用?) 我也不知
    道。那是被告要我幫他寫的，他說是互助會，我知道他是要
    用我的名義來開票，但我不知道要做何用，這部分要問被告
    才會知道，我就是因為不知道所以我才會開立這本票，跟年
    齡沒有關係，當時被告有告訴我說他要用，但是不會有事情
    ，我只是幫被告寫而已。」等語，經本院訊以對證人之證述
    有何意見時，被告答稱: 沒有意見，當初我是跟庚○○講說
    用他的名義把會標起來，但時候我會付錢，但在當時我還沒
    有把第二份互助會的名單寫好，是後來標起來之後，我才寫
    的，在當時我有跟所有互助會的人說我要用庚○○的名義來
    標會，當時是用來頂陽春妹的會，雖然陽春妹有兩會，另一
    會就繼續等語。再訊以: 你除了跟庚○○講說要用他的名義
    來標會，是否還有講其他的時，被告再答稱: 我就只有講這
    樣，至於本票上面我會寫『耀』，那是因為我都叫他『耀』
    ，所以我就叫他寫『楊耀慶』等語。本院復訊以: 對證人庚○○有提到說他不曉得你簽立本票是要做何用，至於手機電
    話是不是你叫他隨便寫的時，被告答稱: 我記得那支手機電
    話好像是他使用的，而且我有跟所有會員講過，這個會實際
    上是我標的等語 (均見本院95年12月5日審判筆錄第8頁至第
    12頁)。是被告利用不知情之庚○○偽造「楊耀慶」名義為
    發票人之本票11張後，交付予活會會員而行使之，用供合會
    會款之擔保，堪以認定。
(三)綜上所述，被告為詐得會款，先虛構會員列入會單以取信於
    人，再偽造標單，冒標會款，續之偽造本票而行使，終至詐
    得會款之事實，堪信為實在，此外，復有2份合會會單、「
    楊耀慶」、壬○○名義簽發之本票影本附卷可佐，嗣93年4
    月15日，方由被告夫妻及被告父親李賓卿出面書立切結書，
    保證清償活會會員之會款，並已和活會會員達成和解等情，
    亦有切結書 (見發查偵卷第8頁)，及經告訴人丑○○、子○○、活會會員癸○○等人陳明在卷可考 ( 見本院96年1月17
    日審判筆錄第6頁、第11頁、本院95年12月5日審判筆錄第16
    頁)，末查壬○○、「楊耀慶」名義之本票已返還被告等事
    實業據告訴人等陳明在卷，被告亦具狀陳稱上開本票已遺失
    (見卷附被告95年11月9日陳報狀)，而附卷之本票既皆為影
    本，自無鑑定字跡及指印之必要，附此敘明，本件事證明確
    ，被告犯行洵堪認定，應依法論科。
三、論罪與科刑:
(一)被告行為後，刑法業於94年2月2日修正公布，並於95年7月1
    日起施行。按行為後法律有變更者，適用行為時之法律，但
    行為後之法律有利於行為人者，適用最有利於行為人之法律
    ，修正後刑法第2條第1項定有明文。此條規定係規範行為後
    法律變更所生新舊法律比較適用之準據法，本身尚無新舊法
    比較之問題，於新法施行後，應一律適用新法第2條第1項之
    規定，為「從舊從輕」之比較，先予敘明。再按本次法律變
    更，比較時應就罪刑有關之共犯、未遂犯、想像競合犯、牽
    連犯、連續犯、結合犯，以及累犯加重、自首減輕暨其他法
    定加減原因 (如身分加減)與加減例等一切情形，綜其全部
    罪刑之結果而為比較 (最高法院95年5月23日95年度第8次刑
    事庭會議決議參照)。再沒收屬從刑，依從刑附屬於主刑之
    法理，自應適用主刑所適用之法律為沒收之宣告，合先敘明
    ，查:
 1、刑法於94年2月2日修正公布，95年7月1日施行，刑法分則編
    中有關罰金刑部分，依新修正之刑法施行法第1條之1規定:
    「中華民國94年1月7日刑法修正施行後，刑法分則編所定罰
    金之貨幣單位為新臺幣。94年1月7日刑法修正時，刑法分則
    編未修正之條文定有罰金者，自94年1月7日刑法修正施行後
    （即95年7月1日以後)，就其所定之數額提高為30倍。但72
    年6月26日至94年1月7日新增或修正之條文，就其所定數額
    提高為3倍。」，是本案被告所犯刑法第201條第1項、及第
    339條第1項等罪之法定刑有關罰金刑部分，依修正後刑法施
    行法第1條之1第2項前段規定，罰金部分應提高為30倍，而
    依修正前罰金罰鍰提高標準條例第1條及現行法規所定貨幣
    單位折算新臺幣條例第2條規定，上開刑法分則編所定法條
    罰金刑部分所得處之最高刑度，新舊法並無不同。但修正後
    刑法第33條第5款將罰金刑定為「新臺幣1千元以上，以百元
    計算之」，則修正後上開刑法條文所得科處之罰金刑最低均
    為新臺幣1千元，而依被告行為時之刑罰法律，即修正前刑
    法第33條第5款規定之罰金最低額1元計算，依罰金罰鍰提高
    標準條例第1條規定提高為10倍，前開各罪之罰金刑最低均
    為銀元1元，換算為新臺幣後，最低額僅新臺幣3元。比較修
    正前、後之刑罰法律，自以修正前之法律較有利於被告。
 2、刑法第55條後段關於牽連犯之規定及刑法第56條關於連續犯
    之規定均經刪除，於新法施行後，被告於舊法時應論以牽連
    犯或連續犯之數犯罪行為，即應予分論併罰。此條刪除雖非
    犯罪構成要件之變更，然顯已影響行為人刑罰之法律效果，
    自屬法律有變更，依新法第2條第1項規定，比較新、舊法結
    果，仍應適用較有利於被告之舊法論以牽連犯、連續犯。
 3、刑法第55條雖刪除後段牽連犯之規定，並增定但書規定，然
    此乃科刑之限制，為法理之明文化，並非法律之變更，參酌
    最高法院95年度第21次刑事庭會議決議意旨，自應適用裁判
    時法即修正後刑法第55條之規定論處。
 4、綜上比較結果，認本案應適用修正前刑法即被告行為時刑法
    之相關規定論處較有利於被告。
(二)按民間互助會 (即合會)之標單，通常僅填寫一定之金額及
    姓名，如單從該記載內容之形式觀之，殊無法瞭解其為何種
    用意之證明，而必須依據習慣或特約，始足以表示該一定之
    金額即為標取會款之利息，該姓名即為標取會款之會員，故
    偽造該標單應認為係偽造刑法第220條第1項以文書論之準私
    文書 (最高法院74年度臺上字第5612號、89年度臺上字第13
    19號、94年度臺上字第1439號判決意旨參照)。次按行使偽
    造之有價證券以使人交付財物，本即含有詐欺之性質，如果
    所交付之財物，即係該證券本身之價值，其詐欺取財仍屬行
    使偽造有價證券之行為，不另論以詐欺取財罪；但如行使該
    偽造之有價證券，係供擔保或作為新債清償而借款，則其借
    款之行為，已屬行使偽造有價證券行為以外之另一行為，應
    再論以詐欺取財罪，並依牽連犯關係，從一重處斷 (最高法
    院94年度臺上字5416號判決意旨參照)。核被告丁○○所為
    ，係犯刑法第201條第1項意圖供行使之用而偽造有價證券罪
    ，刑法第216條、第220條第1項、第210條行使偽造準私文書
    罪及第339條第1項詐欺取財罪。被告偽造「楊耀慶」、壬○○之署名，填寫標單參與投標，其偽造署名部分為偽造準私
    文書之階段行為，偽造準私文書後持以行使，偽造準私文書
    之低度行為應為行使之高度行為所吸收; 再被告利用不知情
    之庚○○，偽造「楊耀慶」為發票人之本票，為間接正犯;
    偽造「壬○○」、「楊耀慶」之署名、指印，均為偽造有價
    證券 (本票)之階段行為; 又偽造有價證券後復持以行使，
    行使有價證券之輕行為應為偽造有價證券之重行為所吸收，
    均不另論罪；另被告偽造「楊耀慶」、壬○○為發票人之本
    票，係為「擔保」得標會員能依約按期繳交會款之用，揆諸
    前揭裁判意旨，被告所為乃同時符合意圖供行使之用而偽造
    並行使偽造有價證券罪及詐欺取財罪之構成要件。是其冒用
    壬○○、利用「楊耀慶」名義偽造本票，交與其他活會會員
    子○○等人，供作合會金擔保之行為，係犯刑法第201條第1
    項之偽造有價證券罪及同法第339條第1項之詐欺取財罪。被
    告先後偽造壬○○、楊耀慶之標單及偽造壬○○名義本票及
    利用庚○○偽造「楊耀慶」本票暨以之詐欺取財之行為，均
    時間緊接，方法皆相同，又均觸犯構成要件相同之罪名，顯
    係基於概括犯意而為，應依修正前刑法第56條規定論以行使
    偽造準私文書、偽造有價證券及詐欺取財之連續犯。被告先
    1次偽造壬○○名義之本票11紙，後又利用庚○○1次偽造「
    楊耀慶」本票11張，因其法益之享有人僅係1人，應認侵害
    之法益同一，且其數行為係同時同地或密切接近之時地實施
    ，各行為獨立性極為薄弱，依社會上一般觀念，在時間差距
    上難以強行分開，應屬接續犯。被告偽造標單冒名得標後，
    向多數活會會員詐取財物，侵害多數人之法益，係一行為觸
    犯數個相同詐欺取財罪名，為同種想像競合犯，應依刑法第
    55條前段規定，從一重處斷。被告所犯前開連續行使偽造準
    私文書、連續意圖供行使之用而偽造有價證券及連續詐欺取
    財3罪間，具有方法目的之牽連犯關係，應依修正前刑法第
    55 條後段之規定，從一重之刑法第201條第1項連續意圖供
    行使之用而偽造有價證券罪處斷。爰審酌被告素行不良、不
    思正當謀取生活所需，竟以虛偽召會之方式詐騙錢財，及其
    犯罪之動機、智識程度、生活狀況、犯罪手段尚屬平和，所
    生危害亦非重大，又偽造本票之原意僅在擔保合會債務之履
    行，並未據以詐取財物或利益，尚未達嚴重危害市場交易機
    制或社會金融秩序之程度，然犯後一再狡飾犯行，態度不佳
    ，復已與被害人達成民事和解等一切情狀，量處如主文所示
    之刑，以資懲儆。
(三)末按偽造之有價證券，不問屬於犯人與否，沒收之，刑法第
    205條定有明文。本案被告偽造之壬○○名義之本票11張、
    「楊耀慶」名義之本票11張，雖皆未據扣案，惟均無證據證
    明確已滅失，應依刑法第205條規定，宣告沒收之。至於被
    告為冒標合會所偽造壬○○及「楊耀慶」名義之標單各1紙
    及其上之署名，並未扣案，而告訴人於偵查中供稱於當晚開
    標後撕毀丟棄等語已如上述，衡諸一般合會，均於開標後將
    標單毀棄之常情，應認該標單自已滅失，而該標單上偽造之
    壬○○、「楊耀慶」署名各1枚，則亦當不復存在，爰不就
    被告偽造之標單為沒收之諭知; 至本票上偽造壬○○、「楊
    耀慶」之指印，亦已隨同本票沒收之，自不必重為沒收之諭
    知，併予敘明。
四、據上論斷，應依刑事訴訟第299條第1項前段，刑法第2條第1
    項前段、(修正前)第56條、第201條第1項、第216條、第220
    條第1項、第210條、第339條第1項、(修正前)第55條、第47
    條第1項、第205條，罰金罰鍰提高標準條例第1條前段，判
    決如主文。
本案經檢察官辛○○到庭執行職務。
中　　華　　民　　國　　96　　年　　1 　　月　　31　　日
                  刑事第二庭審判長法  官  李水源
                                  法  官  簡芳潔
                                  法  官  曾宗欽
以上正本證明與原本無異。
如不服本判決，應於判決送達後10日內向本院提出上訴狀（須附
繕本）。
「切勿逕送上級法院」
                                  書記官　沈茜庭
中　　華　　民　　國　　96　　年　　2 　　月　　2　　日
附錄本案論罪科刑法條全文：
刑法第201條第1項：
意圖供行使之用，而偽造、變造公債票、公司股票或其他有價證
券者，處3年以上10年以下有期徒刑，得併科3,000元以下罰金。
中華民國刑法第216條
（行使偽造變造或登載不實之文書罪）
行使第 210 條至第 215 條之文書者，依偽造、變造文書或登載
不實事項或使登載不實事項之規定處斷。
中華民國刑法第220條
（準文書）
在紙上或物品上之文字、符號、圖畫、照像，依習慣或特約，足
以為表示其用意之證明者，關於本章及本章以外各罪，以文書論
。錄音、錄影或電磁紀錄，藉機器或電腦之處理所顯示之聲音、
影像或符號，足以為表示其用意之證明者，亦同。
中華民國刑法第210條
（偽造變造私文書罪）
偽造、變造私文書，足以生損害於公眾或他人者，處 5 年以下有
期徒刑。
中華民國刑法第339條
（普通詐欺罪）
意圖為自己或第三人不法之所有，以詐術使人將本人或第三人之
物交付者，處5年以下有期徒刑、拘役或科或併科1千元以下罰金
。
以前項方法得財產上不法之利益或使第三人得之者，亦同。
前二項之未遂犯罰之。
